【裁判字號】    95,上訴,3039
【裁判日期】    951123
【裁判案由】    強盜等
【裁判全文】
臺灣高等法院刑事判決                95年度上訴字第3039號
上  訴  人
即  被  告  甲○○
指定辯護人  游文華律師
上列上訴人因強盜等案件，不服臺灣臺北地方法院95年度訴字第
468號，中華民國95年7月10日第一審判決（起訴案號：臺灣臺北
地方法院檢察署95年度偵字第3032號），提起上訴，本院判決如
下：
    主  文
上訴駁回。
     事  實
一、甲○○前因違反毒品危害防制條例等案件，經法院判處有期
    徒刑六月確定，於民國93年7月8日執行完畢。猶不知悛悔，
    而為下列違法犯行：
  (一)甲○○明知其未領有汽、機車駕照不得駕車，仍冒用其胞兄
    林治宏之名義，駕駛汽、機車受檢受罰，而基於概括犯意，
    先於94年6月28日上午9時15分許，騎乘車牌號碼BLW-257號
    重機車，於臺北縣土城市○○路、延平路口違規闖紅燈，為
    臺北縣政府警察局土城分局清水派出所員警攔停掣單舉發時
    ，冒用林治宏之名義受檢，並於臺北縣政府警察局94年6月
    28日北縣警交字第C00000000號舉發違反道路交通管理事件
    通知單移送聯之「收受通知聯者簽章」欄內偽簽「林治宏」
    署名，並複寫至同份存根聯之「舉發單位章戳」欄內（如附
    表編號一所示），表示違規駕駛人「林治宏」已收到上開舉
    發通知單，而偽造具有收據性質之私文書，復持交該執勤員
    警而行使之。再於同年10月16日下午5時5分許，騎乘上開機
    車行經臺北市○○○路、寶慶路口為臺北市中正第一分局警
    備隊員警攔停時，因未能出示駕照，為該員舉發其無照駕駛
    ，甲○○乃承前犯意，冒用林治宏名義於臺北市政府94年10
    月16日北市警交大字第AEB396890號舉發違反道路交通管理
    事件通知單移送聯之「收受通知聯者簽章」欄處偽簽「林治
    宏」署名，並複寫至同份存根聯之「舉發單位章戳」欄內而
    偽造該私文書（如附表編號二所示），再持交予該執勤員警
    而行使之。又於95年1月15日凌晨1時5分許，駕駛車牌號碼
    4873-DW號自用小客車於臺北市○○路、衡陽路口違規左轉
    ，為臺北市中正第一分局博愛路派出所員警掣單舉發，甲○
    ○賡續前偽造文書犯意，冒用林治宏名義於臺北市政府警察
    局95年1月15日北市警交大字第AEB670144號舉發違反道路交
    通管理事件通知單移送聯之「收受通知聯者簽章」欄處偽簽
    「林治宏」署名，並複寫至同份存根聯之「舉發單位章戳」
    欄內而偽造該私文書（如附表編號三所示），再持交予該員
    警而行使之。均足以生損害於林治宏及警察、公路監理機關
    對於道路交通違規事件舉發、裁罰之正確性。
  (二)於95年1月22日下午3時30分許騎乘其另竊自林竹模之車牌號
    碼GZ5-271號重機車（所涉竊盜罪部分業經原審法院另為不
    受理判決確定），行經台北市中山區○○○路○段45巷29號
    前，見乙○○所管領使用之車牌號碼FM-4322號自用小貨車
    停放於該處，認有機可趁，意圖為自己不法之所有，持其所
    有長約十五公分，金屬材質，足以對人之生命、身體產生危
    險，可供凶器使用之一字型起子1支敲破該自小貨車右前車
    窗（毀損部分業據乙○○於原審審理時撤回告訴），伸手入
    內開啟車門，竊取乙○○所有置放於車內之雷射水平儀、電
    鋸及線鋸各一台得手。旋於甲○○手持上開所竊得之物，正
    返回前揭機車停放處欲離去時，適為乙○○之員工林志勇發
    現，乃出言喝止並向前追捕欲加攔阻，詎甲○○為防護贓物
    、脫免逮捕，竟轉身以手所持重達約1公斤之線鋸擲向林志
    勇胸前，而當場施強暴於林志勇，幸為林志勇及時以手中所
    持木板加以阻擋，始未遭直接擊中，甲○○隨即趁隙將雷射
    水平儀及電鋸置於前揭機車踏板處，並騎上機車欲啟動電門
    逃離現場，惟仍經林志勇上前將其拉下機車，並與隨後聞聲
    到場之乙○○及數名員工合力將甲○○壓制在地，而經警當
    場查獲，並發現其持有「林治宏」名義之上開舉發違反道路
    交通管理事件通知單通知聯，始悉上情。
  (三)95年1月22日下午，臺北市政府警察局中山分局中山一派出
    所員警李昆鴻、王重和據報到上開現場將甲○○逮捕帶回所
    內偵訊，並於偵訊完畢後將甲○○右手銬於值班台左前方鐵
    欄杆上。甲○○為依法逮捕之人，竟為卸免其應負刑責，於
    同日晚間6時40分許，趁上開二員均忙於處理民眾到所辦理
    車輛協尋手續等公務之際，掙脫手銬逃逸。嗣經警於95年2
    月6日中午12時30分許在臺北縣三重市○○路37號前循線將
    甲○○逮捕歸案。
二、案經乙○○訴由臺北市政府警察局中山分局報告臺灣臺北地
    方法院檢察署檢察官偵查起訴。
    理  由
壹、程序部分：
    證人乙○○、林志勇二人業於原審95年6月26日審理時就本
    案相關事實到庭作證，並依法具結，有該次審判筆錄在卷可
    稽；且經核證人二人於原審所證述內容與渠等於警訊時所述
    均大致相符，是本院參酌上開證人均業經原審調查完畢，且
    已予被告行使證人詰問權，認為無再適用刑事訴訟法第159
    條以下規定引用上開證人警詢筆錄之必要，而逕以證人二人
    於原審時之證言為被告論罪依據。另證人即警員李昆鴻、王
    重和、告訴人林志勇及被告之兄林治宏，於95年2月17日、
    95年3月10日偵查中亦到庭具結作證，且查無其他顯不可信
    情形，及證人林志勇、乙○○於原審時已到庭作證行交互詰
    問程序，證人李昆鴻、王重和、林治宏部分，被告或其辯護
    人則均不爭渠等於偵查中所為陳述之證據能力及證明力，依
    刑事訴訟法第159條之1第2項規定，上開證人於偵查中結證
    所為陳述，自得為證據。
貳、實體部分：
一、脫逃及偽造文書罪部分：
    被告甲○○因前開竊盜案件為警逮捕帶回臺北市政府警察局
    中山分局中山一派出所偵訊後，於95年1月22日晚間六時許
    趁員警忙於公務之際掙脫手銬逃逸及於前揭時、地因駕車違
    規為警舉發而冒用其胞兄林治宏名義在如附表所示各該舉發
    違反道路交通管理事件通知單偽簽「林治宏」署名後持交執
    勤員警等情，迭據被告甲○○於警詢、偵訊及本院審理中均
    坦承不諱（見偵查卷第21、22、67、93、94頁，原審法院95
    年3月29日準備程序筆錄第2頁、95年6月26日審判筆錄第15
    頁），核與證人即臺北市政府警察局中山分局中山一派出所
    警員李昆鴻、王重和及林治宏於偵查中所證述情節相符（見
    偵查卷第93、129頁），並有台北縣政府警察局94年6月28日
    北縣警交字第C00000000號舉發違反道路交通管理事件通知
    單三紙及臺北市政府警察局94年10月16日、95年1月15日北
    市警交大字第AEB396890號、第AEB670144號舉發違反道路交
    通管理事件通知單各三紙、臺北市交通事件裁決所交通違規
    案件陳述書一紙（見偵查卷第37至39頁、第118至124頁、第
    143頁）附卷可稽，足認被告上開自白確與事實相符，可以
    憑信。被告有部分犯行，事證明確，堪以認定。
二、準強盜罪部分：
    被告甲○○於本院審理時經傳未到，依其於原審時所述，並
    不否認於前揭時、地持一字型起子敲破車牌號碼FM-4322號
    自小貨車右前車窗，竊得置放於車內之雷射水平儀、電鋸及
    線鋸各1台之事實，惟矢口否認有何因防護贓物、脫免逮捕
    而施強暴行為於林志勇之犯行，辯稱：伊自小貨車內竊得雷
    射水平儀、電鋸及線鋸後，即以左手持電鋸及雷射水平儀，
    右手持線鋸，欲搬運至機車上時，為林志勇發覺而喊叫追捕
    ，伊係急於跨上機車離去，因為方便啟動機車，乃隨手將線
    鋸往旁邊丟棄，並非故意擲向林志勇云云。經查：
  (一)被告於前揭時、地持所有一字型起子敲破車牌號碼FM-4322
    號自小貨車右前車窗，竊得乙○○所有置放於車內之雷射水
    平儀、電鋸及線鋸各1台，離去時旋為林志勇發覺之事實，
    迭據被告於警詢、偵查及原審審理時均坦承不諱（見偵查卷
    第20、66-68頁、原審法院95年3月29日準備程序筆錄第2頁
    、審判筆錄第15頁），核與證人乙○○、林志勇於偵查及本
    院審理時證述失竊情節相符（見偵查卷第92、93頁、原審95
    年6月26日審判筆錄第3、9、10頁），並有贓物認領保管單1
    紙、贓證物相片7紙在卷足憑（見偵查卷第54-61頁），此部
    分事實，堪以認定。
  (二)被告行竊車內財物得手，欲將之搬運至前揭機車離去之際，
    旋為林志勇發現，詎被告為防護贓物、脫免逮捕，竟以右手
    所持重達約1公斤之線鋸擲向林志勇胸前，而當場施強暴於
    林志勇，為林志勇及時以手中木板擋落在地等情，迭據證人
    林志勇於偵查中、原審審理時證述明確，被告亦不否認有丟
    擲線鋸行為，惟辯稱：是把東西丟在地上，不是要丟林志勇
    云云。然查：證人林志勇於95年2月17日偵查中證稱：「（
    被告經你大喊制止時，他作何反應？）他抬頭看了一眼，就
    拿東西轉身要騎上機車，但人還沒上機車，東西還在他手上
    ，我要制止他，那時他才丟線鋸過。」、「來他丟線鋸是為
    了要阻止我抓他，並非只是將贓物隨意丟到地上」、「（線
    鋸丟過來時，你的板子有無擋住線鋸？）有，因為當時我手
    上拿工作所需的板子，他在偷東西時，我叫他，他離我約4
    、5 步距離，用右手拿線鋸丟過來，我的板子有擋到，左手
    拿其他兩樣工具」、「線鋸是離我前胸位置丟過來，我剛好
    拿木板擋到」等語（見偵查卷第92-93頁）；於原審法院95
    年6月26日審理時再證稱：伊準備下班時，看到貨車車門被
    打開，被告上半身伸進車內，伊上前詢問，被告即左手持雷
    射水平儀及電鋸、右手持線鋸欲逃跑，伊跟著追上前，追了
    幾步之後，被告即停住轉身對著伊，伊也停住，雙方距離約
    5、6 步，伊問被告幹什麼，接著就看到被告手上重約1公斤
    的線鋸朝伊身體右前胸位置飛來，伊即以手上所持木板阻擋
    ，線鋸因此擊中木板掉落伊右後側，被告丟擲線鋸後，即轉
    身騎上機車，打算要離開，伊即上前與隨後到場之幾名工人
    合力將被告從機車上拉下來等語（見原審該日審判筆錄第3-
    6頁）。被告既知將竊得之電鋸及雷射水平儀放在機車踏板
    上，自可將右手之線鋸亦同置於踏板上一併載離現場，無另
    行丟棄地上之必要甚明；且該線鋸長約25公分、寬約7、8公
    分、高約20公分，塑膠外殼，馬達為金屬材質，重量約1公
    斤及證人林志勇身高約170公分等情，業據證人林志勇、乙
    ○○證述在卷（見原審審判筆錄第6、10頁）；可見該線鋸
    有相當之體積及重量，則以被告所辯其係跨坐機車上，彎腰
    置物時為啟動機車電門，乃將右手中之線鋸順手丟棄，該線
    鋸理應往下掉落於原地或附近才是，殆無朝向後方約五步左
    右距離之證人林志勇胸前飛去之理，遑論該線鋸經林志勇以
    木板阻擋後，猶往後掉落於其身後尚有一大步之距離，業據
    證人林志勇結證在卷，益證該線鋸之拋擲力道非輕，苟非奮
    力丟擲，何以至之。復查證人林志勇與被告素無仇怨，且由
    其於原審審理時陳明伊抓住被告右手將其拉下機車後，被告
    僅繼續掙扎，但未攻擊伊等語（見原審審判筆錄第7頁），
    可見證人林志勇並未因案對被告有何特別憎惡之情，更無甘
    冒偽證刑責虛捏不實事項構陷被告於重罪之必要。至於證人
    林志勇雖於原審辯護人詰問時答稱無法判斷被告是否故意向
    其丟擲云云，然此被告主觀意思之認定，本非證人作證之範
    疇，而以被告拋擲前後，力圖持所竊得之電鋸及雷射水平儀
    離開現場，及其拋擲線鋸之高度與力道，佐以線鋸擊中證人
    林志勇用以遮擋之木板等客觀情狀觀之，足認被告確有朝追
    趕者即證人林志勇丟擲，以期爭取時間攜所竊得之贓物離開
    現場之意圖甚明，被告空言否認，辯稱任意丟棄地上云云，
    顯不足採。被告有上揭加重準強盜犯行事證明確，堪以認定
    。
三、論罪理由：
    查被告攜以行竊之一字型起子1支，長約15公分，一端為金
    屬材質，並經用以打破車窗玻璃，業據被告供明在卷（見原
    審法院審判筆錄第15頁），顯見其客觀上足對人之生命、身
    體安全產生危險，而可作為兇器使用甚明；又刑法第329條
    之以強盜論，係以強盜罪相當條文處罰之意，並非專以第
    328條第1項之強盜論，第330條所謂犯強盜罪，不僅指自始
    犯強盜罪者而言，即依第329條以強盜論者，亦包括之（最
    高法院42年台上字第523號判例意旨參照）。核被告所為係
    犯刑法第330條第1項之加重強盜罪、第161條第1項脫逃罪及
    第216條、210條之行使偽造私文書罪；其偽造署押係偽造私
    文書之部分行為，又偽造私文書之低度行為，應為其後行使
    之高度行為所吸收，均不另論罪。又被告行為後，刑法業於
    94年2月2日修正公布，95年7月1日起施行。依修正後刑法第
    2條第1項規定，行為後法律有變更者，適用行為時之法律，
    但行為後之法律有利於行為人者，適用最有利於行為人之法
    律；此係規範行為後法律變更所生新舊法律比較適用之準據
    法，本身並無新舊法比較之問題，是於刑法修正施行後，應
    一律適用修正後第二條第一項之規定，為「從舊從輕」之比
    較；是修正後刑法業已刪除第56條連續犯之規定，此刪除雖
    非犯罪構成要件之變更，但顯已影響行為人刑罰之法律效果
    ，自屬法律有變更，依新法第2條第1項規定，比較新舊法結
    果，仍應適用較有利於被告之行為時法律即舊法連續犯規定
    （參照最高法院95年第8次刑事庭會議決議）。被告先後三
    次行使偽造私文書犯行，時間緊接，方法相同，觸犯構成要
    件相同之罪，顯係基於概括犯意反覆為之，為連續犯，應依
    修正前刑法第56條之規定，以一罪論，並加重其刑。被告所
    犯上開脫逃、行使偽造私文書及加重準強盜三罪，犯意各別
    ，行為互殊，罪名有異，應予分論併罰。再被告前因違反毒
    品危害防制條例案件，經法院判處有期徒刑六月確定，於93
    年7月8日執行完畢之事實，有本院被告前案紀錄表附卷可稽
    ，而被告行為後，刑法第47條累犯之規定，業於94年2月2日
    修正公布，並於95年7月1日施行；被告受有期徒刑執行完畢
    後，於五年以內故意再犯本件有期徒刑以上之罪，不論依修
    正前或修正後刑法第47條之規定，均構成累犯，對被告而言
    並無有利或不利之情形，自不生新舊法比較之問題，應逕依
    修正前之刑法第47條，論以累犯，並加重其刑，其中就所犯
    偽造文書罪部分並遞加之。查被告前開加重準強盜犯行，始
    於持用其所有之一字起子，敲破路旁車輛玻璃，竊取車內放
    置已經使用過之雷射水平儀、電鋸及線鋸各一台，嗣經證人
    林志勇發覺喝止後，雖有對林志勇丟擲其所竊得之線鋸一台
    ，用以制止林志勇繼續追躡，以利被告攜帶竊得之雷射水平
    儀及電鋸離開現場之舉，惟其所施之強暴手段幸經林志勇擋
    開而未造成傷害，且除前開丟擲線鋸之單一舉動外，被告並
    無其他持續攻擊行為，即至其遭林志勇、乙○○等人壓制在
    地時，亦僅試圖掙扎，未有其他衝突發生，已如前述，犯罪
    情節尚非重大，惟所犯係7年以上有期徒刑之罪，情輕法重
    ，在客觀上足以引起一般之同情，即予宣告法定最低度刑尤
    嫌過重者，爰依刑法第59條，就被告所為準強盜罪部分犯行
    減輕其刑，並與前開加重事由先加後減之。
四、不另為不受理諭知部分：
    末按所謂告訴，係指依法有告訴權之人，向偵查機關申告犯
    罪事實以求訴追之意思表示，並不受告訴人所指罪名之拘束
    ，如告訴人已向偵查犯罪之機關為犯罪事實之告訴，則就其
    所述全部事實，均應認有請求訴追之意，蓋被告行為構成何
    種犯罪，成立何種罪名，乃法院適用法律所為之評價，告訴
    人或因不諳法律不知如何主張或因誤解法律，自不能強令一
    般人民於提出告訴時亦須負此義務，此觀最高法院73年台上
    字第5222號亦判例要旨：「告訴乃論之罪，告訴人之告訴，
    祇須指明所告訴之犯罪事實及表明希望訴追之意思，即為已
    足，其所訴之罪名是否正確或無遺漏，在所不問」自明。又
    凡財產法益被侵害時，其財產之所有權人固為直接被害人，
    即對於該財產有事實上管領力之人，因他人之犯罪行為而其
    管領權受有侵害者，亦不失為直接被害人；依刑事訴訟法第
    232條之規定，自得為告訴（最高法院42年台非字第18號判
    例、92年度台非字第61號判決要旨參照）。是告訴人乙○○
    於警訊中既已陳明其管領使用之自小貨車車窗遭敲破，並表
    明要對被告提出告訴（見偵查卷第31、32頁），縱未指定罪
    名，應認告訴人就毀損部分之犯罪事實亦含有希望訴追之意
    ，始符當事人之真意。查起訴書所犯法條欄雖未引用修正前
    刑法第354條第1項毀損罪之規定，惟公訴人已於起訴書敘及
    該部分事實，應認此部分犯行業經起訴，僅係漏引法條。而
    被告所涉上開毀損罪嫌，依同法第357條之規定，須告訴乃
    論。茲據告訴人乙○○於原審法院審理時當庭撤回毀損罪之
    告訴，有原審法院95年6月26日審判筆錄可稽。然此部分之
    犯行，與前開起訴論罪之加重準強盜犯行部分有牽連犯之裁
    判上一罪關係，依修正前即行為時法之規定，應從一重之準
    強盜罪處斷；依修正後之刑法既已刪除牽連犯之規定，則所
    犯上述各罪應依數罪併罰之規定分論併罰。比較新舊法之規
    定，修正後之規定並非較有利於被告，依刑法第2條第1項之
    規定，應適用行為時之法律，即適用修正前刑法第55條牽連
    犯之規定，從一重之加重準強盜罪處斷。故不另為不受理之
    諭知。
五、駁回上訴理由
    原審以被告罪證明確，適用刑法第2條第1項前段、第59條、
    第161條第1項、第216條、第210條、第329條、第330條第1
    項、修正前刑法第56條、第47條，並審酌被告有多項前科紀
    錄，素行不端，身強體壯，不思謀求正當職業營生，竟以不
    法手段圖取非份之財，並以前開方法施強暴於林志勇，惟事
    後已與告訴人乙○○達成和解，賠償新臺幣8000元及其犯罪
    之動機、目的、手段、所生危害程度並犯後坦承部分犯行，
    態度尚可等一切情狀，就被告所犯準強盜罪部分量處有期徒
    刑5年2月、脫逃罪部分量處有期徒刑3月、連續行使偽造私
    文書罪部分量處有期徒刑3月，並依修正前刑法第51條第5款
    規定定應執行有期徒刑5年6月；且說明：公訴人求處應執行
    有期徒刑9年，惟斟酌前情，認其求刑稍嫌過重，仍以處上
    開之刑為適當；並敘明被告所偽造如附表所示林治宏之署押
    共6枚，應依刑法第219條規定宣告沒收，及一字型起子1支
    為被告所有供犯罪所用之物，業據被告供明在卷，雖未扣案
    ，但不能證明業已滅失，仍應依刑法第38條第1項第2款宣告
    沒收。認事用法均無不合，量刑亦稱妥適，被告雖對於原審
    判決不服提起上訴，惟未提出上訴理由指摘原判決有何不當
    ，上訴為無理由，應予駁回。
六、被告甲○○經合法傳喚，無正當之理由不到庭，爰不待其陳
    述，逕行判決。
據上論斷，應依刑事訴訟法第368條、第371條，判決如主文。
本案經檢察官呂光華到庭執行職務。
中    華    民    國    95    年    11    月    23    日
                  刑事第十七庭  審判長法  官  陳貽男
                                      法  官  高明哲
                                      法  官  孫惠琳
以上正本證明與原本無異。
如不服本判決，應於收受送達後十日內向本院提出上訴書狀，其
未敘述上訴之理由者並得於提起上訴後十日內向本院補提理由書
（均須按他造當事人之人數附繕本）。
                                      書記官  魏汝萍
中    華    民    國    95    年    11    月    23    日
附錄：本案論罪科刑法條全文
中華民國刑法第161條第1項（脫逃罪）
依法逮捕、拘禁之人脫逃者，處1年以下有期徒刑。
中華民國刑法第210條（偽造變造私文書罪）
偽造、變造私文書，足以生損害於公眾或他人者，處5年以下有
期徒刑。
中華民國刑法第216條（行使偽造變造或登載不實之文書罪）
行使第210條至第215條之文書者，依偽造、變造文書或登載不實
事項或使登載不實事項之規定處斷。
中華民國刑法第321條（加重竊盜罪）
犯竊盜罪而有左列情形之一者，處6月以上、5年以下有期徒刑：
一  於夜間侵入住宅或有人居住之建築物、船艦或隱匿其內而犯
    之者。
二  毀越門扇、牆垣或其他安全設備而犯之者。
三  攜帶兇器而犯之者。
四  結夥三人以上而犯之者。
五  乘火災、水災或其他災害之際而犯之者。
六  在車站或埠頭而犯之者。
前項之未遂犯罰之。
中華民國刑法第330條（加重強盜罪）
犯強盜罪而有第321條第1項各款情形之一者，處7年以上有期徒
刑。
前項之未遂犯罰之。
附表
 ┌──┬───────────┬────────┬──────────┐
 │編號│  文    件    名    稱│ 欄          位 │ 偽  造  之  署  押 │
 ├──┼───────────┼────────┼──────────┤
 │ 一 │臺北縣政府警察局九十四│收受通知聯者簽章│「林治宏」之署押計二│
 │    │年六月二十八日北縣警交│欄、舉發單位章戳│枚                  │
 │    │字第C-00000000號舉發違│欄              │                    │
 │    │違反道路交通管理事件通│                │                    │
 │    │知單移送聯、存根聯    │                │                    │
 ├──┼───────────┼────────┼──────────┤
 │ 二 │臺北市政府警察局九十四│收受通知聯者簽章│「林治宏」之署押計二│
 │    │年十月六日北市警交大字│欄、舉發單位章戳│枚                  │
 │    │第AEB-396890號舉發違反│欄              │                    │
 │    │道路交通管理事件通知單│                │                    │
 │    │移送聯、存根聯        │                │                    │
 ├──┼───────────┼────────┼──────────┤
 │ 三 │臺北市政府警察局九十五│收受通知聯者簽章│「林治宏」之署押計二│
 │    │年一月十五日臺北市警交│欄、舉發單位章戳│ 枚                 │
 │    │大字第AEB-670144號舉發│欄              │                    │
 │    │違反道路交通管理事件通│                │                    │
 │    │知單移送聯、存根聯    │                │                    │
 └──┴───────────┴────────┴──────────┘


司法院資訊處製作；財團法人民間司法改革基金會備份。
